【裁判字號】    98,訴,1174
【裁判日期】    990514
【裁判案由】    塗銷所有權移轉登記等
【裁判全文】
臺灣臺南地方法院民事判決              98年度訴字第1174號
原      告  丙○○
訴訟代理人  陳國瑞律師
複 代 理人  汪玉蓮律師
被      告  乙○○
            甲○○
上列當事人間請求塗銷所有權移轉登記等事件，本院於民國99年
4月30日言詞辯論終結，判決如下：
    主  文
原告之訴及假執行之聲請均駁回。
訴訟費用新臺幣壹萬伍仟捌佰伍拾元由原告負擔。
    事  實
一、按訴狀送達後，原告不得將原訴變更或追加他訴，但被告同
    意者，不在此限；被告於訴之變更或追加無異議，而為本案
    之言詞辯論者，視為同意變更或追加。民事訴訟法第255條
    第1項第1款、第2項分別定有明文。本件原告起訴時先位聲
    明第2項為：被告甲○○及乙○○間就如附表所示之不動產
    分別於民國98年3月9日之所有權移轉登記應予塗銷；備位聲
    明第1項為：被告甲○○及乙○○於98年3月9日就如附表所
    示之不動產之買賣行為暨所有權移轉登記，應予撤銷。嗣於
    99年4月30日以書狀變更先位聲明第2項為：被告甲○○及乙
    ○○間就如附表所示之不動產分別於98年3月9日之所有權移
    轉登記應予塗銷，「並回復登記與被告甲○○」；變更備位
    聲明第1項為：被告甲○○及乙○○於98年3月9日就如附表
    所示之不動產之買賣行為暨所有權移轉登記，應予撤銷，「
    並回復登記與被告甲○○」。經核原告所為上開聲明之變更
    ，被告無異議而為本案之言詞辯論，揆諸前揭規定，原告上
    開訴之變更，應予准許，合先敘明。
二、原告起訴主張：
  (一)被告甲○○前向原告借款，尚積欠新臺幣（下同）2,000,00
    0元，遂於98年1月22日以訴外人鄭榮琦為連帶保證人，與原
    告簽立借款契約書（下稱系爭借款契約書），被告甲○○並
    開立支票交付原告作為清償方法。而被告甲○○先於96年12
    月31日清償500,000元後，其餘為清償借款本金1,500,000元
    （另加計利息45,000元）之支票則均跳票，經原告向本院聲
    請核發支付命令確定。嗣原告向國稅局查詢被告甲○○財產
    後知悉尚有如附表所示房屋及土地（下稱系爭房地），原告
    再向地政事務所調取土地及建物登記謄本，發現系爭房地早
    已於98年3月9日出售予其弟即被告乙○○並辦理所有權移轉
    登記，此距原告與被告甲○○簽立系爭借款契約書後不過短
    短十數個上班日，足見被告甲○○於簽立系爭借款契約書時
    即蓄意脫產與被告甲○○。
  (二)系爭房地於92年間即已由被告甲○○設定抵押權與訴外人新
    光人壽保險股份有限公司（下稱新光人壽公司），但被告乙
    ○○仍願意購買系爭房地，並由被告乙○○於98年3月9日設
    定1,200,000元之最高限額抵押權予新光人壽公司，同年4月
    1日再塗銷被告甲○○之抵押權設定，如此繁複之塗銷、新
    增抵押權，無非要以被告乙○○取代被告甲○○在新光人壽
    公司之名義上債務人，而新光人壽公司之借款利率並非最低
    ，何須再向同一家公司借款，此顯然違反交易常態。且系爭
    房地為被告甲○○唯一之不動產，被告乙○○為被告甲○○
    之胞弟，對被告甲○○之財產狀況應知之甚詳，足證被告就
    系爭房地之買賣行為暨所有權移轉登記行為確係通謀虛偽。
    再者，系爭房地之門牌為「台南縣新市○○村鄉○○街214
    巷8號」，與被告乙○○於系爭房地登記謄本上記載之地址
    相同，足見被告乙○○於系爭房地所有權移轉登記前即已住
    於該地，被告應無需大費周章訂立買賣契約並辦理所有權移
    轉登記。況被告甲○○經營之新市水電工程行之招牌仍掛於
    系爭房地，可見被告甲○○僅是虛偽過戶與被告乙○○。又
    被告甲○○經營之新市水電行設於系爭房地處，被告乙○○
    又住於該處，則被告乙○○對於被告甲○○之財務狀況不佳
    即不能諉為不知。被告甲○○於88年7月19日經由拍賣取得
    系爭房地，其於92年10月1日向新光人壽公司借款並設定抵
    押權，而於98年4月1日塗銷抵押權，清償本息之時間已達5
    年6個月，應已清償相當數額而無清償房貸之壓力，況被告
    甲○○於購屋後10年內均未過戶，卻於與原告約定應清償原
    告債權後之十數日內，迅速出售並辦理所有權移轉登記予被
    告乙○○，足證被告甲○○蓄意脫產，該所有權移轉登記行
    為亦屬虛偽。是被告間之買賣契約及所有權移轉登記行為均
    係出於通謀虛偽之意思表示，以避免系爭房地遭原告聲請強
    制執行，該脫產行為應係無效。被告甲○○於將受強制執行
    之際，與被告乙○○通謀虛偽將其所有之系爭房地出售予被
    告乙○○並辦理所有權移轉登記，依最高法院67年5月23日
    第5次民事庭總會決議及司法院74年5月20日廳民一字第377
    號函意旨，即可由債權人即原告提起確認買賣關係不存在或
    撤銷買賣之訴訟，並請求塗銷所有權移轉登記。又表意人與
    相對人通謀而為虛偽之意思表示者，其意思表示無效。民法
    第87條第1項前段定有明文。債務人即被告甲○○對原告負
    有債務，為免其財產為債權人強制執行，以訂立虛偽買賣契
    約之方式，將其所有之系爭房地出售並辦理所有權移轉登記
    予被告乙○○，其買賣契約當然無效，而以買賣為登記原因
    之所有權移轉登記，亦屬當然無效，應予塗銷，其所有權仍
    屬被告甲○○所有。
  (三)又縱被告間就系爭房地之買賣契約、所有權移轉登記行為及
    抵押權設定行為非屬通謀虛偽意思表示。但因債務人所為之
    無償行為，有害及債權人者，債權人得聲請法院撤銷之。債
    務人所為之有償行為，於行為時明知有損害於債權人之權利
    者，以受益人於受益時亦知其情事者為限，債權人得聲請法
    院撤銷之。民法第244條第1項、第2項分別定有明文。又財
    產之移動，具有左列各款情形之一者，以贈與論，依本法規
    定，課微贈與稅：六、二親等以內親屬間財產之買賣。遺產
    及贈與稅法第5條第1項第6款亦有明文。而被告間為二親等
    之旁系血親，自屬二親等以內親屬間財產之買賣，應視同贈
    與，原告自得依前開民法之規定行使撤銷權。而撤銷權具有
    形成權及請求權之性質，其行使除得撤銷被告所為詐害債權
    之行為外，如被告已履行該詐害行為之內容時，原告並得請
    求受益人回復原狀，是原告亦得依民法第244條第4項之規定
    ，訴請塗銷系爭房地之所有權移轉登記。而被告甲○○之財
    產為原告債權之總擔保，被告甲○○將系爭房地出售予被告
    乙○○並辦理所有權移轉登記之行為，及被告乙○○另將系
    爭房地設定最高限額抵押權與新光人壽公司，均係為避免債
    權人即原告之追償，既已減損其財產，復未減少其債務，核
    已該當民法第244條第1項所規定之要件，是原告自得依民法
    第244條之規定，訴請撤銷被告間詐害債權之行為，並請求
    被告乙○○應將系爭房地所有權登記回復為被告甲○○所有
    。且被告乙○○向新光人壽公司設定抵押權造成系爭房地價
    值減損部分，被告乙○○亦應賠償原告之損失。
  (四)被告甲○○於92年間向新光人壽公司借款並以系爭房地設定
    抵押權，於98年3月9日再由被告乙○○向新光人壽公司借款
    並設定1,200,000元最高限額抵押權，同年4月1日再塗銷被
    告甲○○之抵押權設定，均是在對原告負有債務後，約定清
    償債務前夕，顯係被告乙○○先向新光人壽公司設定抵押權
    ，被告甲○○嗣再塗銷抵押權，均是有預謀要讓抵押權存續
    ，使系爭房地上一直存有抵押權。
  (五)另新光人壽公司係善意之第三人，得主張善意取得抵押權，
    縱原告依上開民法規定確認或撤銷系爭房地之買賣契約及所
    有權移轉登記行為後，系爭房地所有權仍屬於被告甲○○，
    則被告乙○○無權處分系爭房地致其價值減損，若被告就系
    爭房地之買賣行為及所有權移轉登記係通謀虛偽意思表示，
    則被告係以背於公序良俗方式侵害原告之債權。若被告間之
    買賣行為及所有權移轉登記因原告依民法第244條之規定行
    使撤銷權而被撤銷，則被告乙○○、甲○○係受有借款之不
    當利益，被告乙○○自應返還該利益與被告甲○○，並由原
    告代為受領。
  (六)並聲明：
    1.先位聲明：
      (1)確認被告甲○○及乙○○於98年3月9日就如附表所示之
        不動產所為之買賣關係不存在。
      (2)被告甲○○及被告乙○○間就如附表所示之不動產分別
        於98年3月9日之所有權移轉登記應予塗銷，並回復登記
        與被告甲○○。
      (3)被告應連帶給付原告1,200,000元。
      (4)願供擔保請准宣告假執行。
    2.備位聲明：
      (1)被告甲○○及乙○○於98年3月9日就如附表所示之不動
        產之買賣行為暨所有權移轉登記，應予撤銷，並回復登
        記與被告甲○○。
      (2)被告乙○○應給付1,200,000元給被告甲○○，並由原
        告代為受領。
      (3)願供擔保請准宣告假執行。
  (七)對被告抗辯所為之陳述：
    1.匯款並無法證明有借貸關係，兄弟間房屋過戶應視為贈與
      。被告甲○○本來就有欠新光人壽公司錢，受讓人乙○○
      如果真的要用房子抵債，也不會再去借錢來取得有抵押權
      的房地，即使民間的買賣，買受人也不希望買得的房地有
      抵押權，所以被告二人所為行為違反交易常態。
    2.原告否認被告乙○○曾代被告甲○○繳納貸款。縱被告乙
      ○○曾代繳，但親屬間之轉帳、代繳，其原因多端，非必
      出於借貸乙途。況新光人壽公司就系爭房地僅願意設定12
      5萬元之抵押權，足證系爭房地之價值僅約125萬元，被告
      乙○○既主張其對被告甲○○之債權為186萬元，竟同意
      以價值125萬元之系爭房地抵債，又被告乙○○同意以高
      於市價1倍價格之250萬元買受，顯高於市值，均顯然違背
      常情。
    3.被告甲○○自90年至98年3月8日止共積欠被告乙○○186
      萬元，卻於長達8年期間完全未清償本金及利息，被告乙
      ○○更一再定期代被告甲○○清償房屋貸款，顯悖於常理
      。
    4.被告提出之證物1、2、3、4均不足以證明被告於答辯狀中
      所述之事項為真實。
    5.被告乙○○主張被告甲○○至98年3月8日止共積欠186萬
      元，若再加計系爭房地過戶後代被告甲○○清償房屋貸款
      之641,674元，總額為250萬1674元，與被告甲○○主張之
      賣價250萬元，數字顯然不符，應係被告等臨訟杜撰之詞
      。
    6.被告乙○○既係為清償房貸餘款641,674元，只須設定約7
      0萬元之抵押權與新光人壽公司即可，應無須設定高達125
      萬元抵押，故被告所述不符常情。
    7.被告乙○○主張其對被告甲○○之債權自90年起累積至98
      年已達186萬餘元，然被告甲○○於長達8年之期間並未清
      償任何債務，且被告就利息、利率、本金及利息之清償期
      等均未有所約定，被告竟於原告與甲○○借款關係成立後
      ，10數日內即辦理過戶，過戶之時間、動機均不符常理。
    8.被告乙○○就其所稱有拿現金55萬元給被告甲○○，並未
      舉證以實其說。
    9.縱被告乙○○形式上有代被告甲○○繳交房貸，但被告甲
      ○○應可以現金或其他方式歸還，否則被告乙○○豈會心
      甘情願代繳長達8年之房貸？且形式上繳納房貸行為亦不
      足以證明被告間之借貸關係。
    10.被告主張之借款關係，其金額無法比對合致，且被告等所
      稱之房屋買賣價金250萬元，超過系爭房地價值一倍，足
      見被告等於計算銀行匯款金額後，再加上房貸餘款後，自
      行算出250萬元用以搪塞，殊不知被告迄今均未舉證證明
      借貸法律關係，且被告所述均相互矛盾。
    11.依被告提出之存摺資料，被告乙○○雖曾匯款與被告甲○
      ○，但親戚間之匯款，其原因關係可能出於贈與、返還借
      款等，非必出於消費借貸，故該存摺資料尚不足以證明匯
      款之原因關係為消費借貸。且被告乙○○之郵局帳號轉帳
      至被告甲○○新光銀行之帳號，其轉帳金額與房貸每期應
      償還金額並非一致，尚難認係為繳納貸款而轉帳，況縱認
      係為繳納貸款亦難認係借貸關係。
    12.被告乙○○陳稱「…自90年、91年間起乙○○…共墊繳約
      17萬元。…每月需繳納房貸納8,600元，亦均請被告乙○
      ○墊繳…累計自90年至98年3月8日，…總額約186萬元…
      （何時約定要把房子過戶給你）不是一開始，是在中間的
      時候，確實時間不記得，積極說過的事情是在我回台南工
      作，也就是96、97時候…如前所述96年、97年，至於確定
      金額當時沒有印象，在97年1月或96年底確認壹個金額，
      就是全部我從91年代償的房貸，再加上我先前借貸給被告
      甲○○的現金金額，及要繳納給銀行的剩餘金額，另外我
      再給被告甲○○50幾萬元是用匯款的。…96、97年間積極
      與被告甲○○說要辦理過戶，先前也有口頭說過，因為我
      父母親住在那邊，如果不繳納貸款，也會有銀行可能拍賣
      等情形，所以我就繼續繳納…97年度有無一次給被告甲○
      ○60幾萬元？沒有。」而被告甲○○則陳稱「…在11月時
      又跟他（指97年）開口借60萬元，是被告乙○○開口要求
      我要將房地移轉給他，有約定再一筆金額（80多萬元）給
      我，…5萬元是現金，55萬元是匯款…我就將房地移轉給
      他。…房子要過戶時即向銀行作貸款時，兩人才確定250
      萬元…被告乙○○總共借你多少錢…250萬元。…（書狀
      中所述房屋價值180萬元，為何會用250萬元來抵債？）因
      為這是抵債，所以被告乙○○也知道房屋價值沒有那麼高
      )…利息沒有約定，本金也沒有約定何時清償，有還過，
      後來又再借，所以250幾萬元是包括還了再借…（還過幾
      次）有時借5萬元，還2、3萬元，現金部分一直沒有辦法
      很確定金額，所以才用250萬元確定。…（兩造的房地價
      金何時確定）房子要過戶時及向銀行作貸款時，兩人才確
      定250萬元。」被告2人之陳述顯然不同。而被告答辯狀中
      又稱「…截至92年8月底，被告乙○○共墊繳約17萬元。
      嗣於92年11月間被告甲○○向新光人壽公司轉貸，貸款本
      金為1,056,386元，每月需繳納房貸約8,600元亦均請被告
      乙○○墊繳，另被告甲○○除請乙○○墊繳新光人壽公司
      之房貸外，復曾多次向乙○○借款，其中有匯款紀錄者，
      共計73萬元，拿取現金之部分約55萬元，…總額約186萬
      元…乙○○於系爭房屋過戶後以借新還舊方式另向新光人
      壽公司貸款，以清償甲○○之房貸尾款641,674元。…」
      ，亦與被告2人之陳述完全不相同。
    13.被告乙○○於辦理系爭房地之所有權移轉登記後，以借新
      還舊方式另向新光人壽公司借款，以清償被告甲○○之房
      屋貸款餘額641,674元。然借新還舊本係銀行還款之慣例
      ，若無借新還舊，借款人亦不得辦理所有權移轉登記，尚
      不能因此認為被告間有借貸關係。
三、被告則以下列情詞置辯，並請求駁回原告之訴及假執行之聲
    請，如受不利判決，願供擔保請准宣告免為假執行：：
  (一)被告甲○○將系爭房地出售與被告乙○○並辦理所有權移轉
    登記，係因被告甲○○積欠被告乙○○約250萬元之債務，
    以系爭房地抵償被告乙○○之借款債權，被告甲○○並無脫
    產行為。原告主張被告就系爭房地之買賣契約及所有權移轉
    登記係通謀虛偽意思表示，自應就此負舉證責任。
  (二)被告甲○○於88年間買受系爭房地，總價金1,750,000元，
    其向土地銀行新市分行貸款1,698,000元並設定抵押權，每
    月須支付房貸約l2,000元。因被告甲○○資金週轉困難，自
    90、91年間請被告乙○○墊繳前開房貸，截至92年8月底止
    ，被告乙○○共墊繳約170,000元。而被告甲○○嗣於92年1
    1月間向新光人壽公司轉貸，貸款本金為1,056,386元，每月
    須繳納房貸約8,600元，亦均是由被告乙○○墊繳。又被告
    甲○○復曾多次向被告乙○○借款，匯款部分計730,000元
    ，現金部分約55萬元。自90年至98年3月8日止，被告甲○○
    共計積欠被告乙○○（含墊繳房貸部分）約186萬元，因被
    告甲○○無力繼續繳納新光人壽公司之房貸，且無力清償被
    告乙○○之債權，且被告甲○○積欠新光人壽公司之房貸至
    98年3月9日止，尚有641,674元未清償，被告因而約定由被
    告甲○○將其所有系爭房地以250萬元之價金出售予被告乙
    ○○，以抵償其對被告乙○○之債務，並將系爭房地所有權
    移轉登記予被告乙○○，而被告乙○○於系爭房地所有權移
    轉登記後，以借新還舊方式另向新光人壽公司借款，以清償
    被告甲○○之房貸641,674元。是被告間就系爭房地之買賣
    契約確係存在，並非虛偽。原告空言指摘被告間之買賣契約
    係虛偽不實，應無理由。
  (三)若被告甲○○有意脫產，只須將系爭房地過戶予被告乙○○
    即可，何須向新光人壽公司清償被告甲○○積欠之抵押債務
    ？由此益見原告指稱被告甲○○係意圖脫產，而將系爭房地
    出售並辦理所有權移轉登記予被告乙○○，並無理由。
  (四)被告乙○○及甲○○之戶籍雖均設於系爭房地所在地，然被
    告乙○○僅於91年至95年間居住於該地，而被告甲○○則未
    曾住居於該地。雖被告甲○○所服務之新市水電行招牌掛於
    該地，惟被告乙○○白天均在外上班，而被告甲○○於上班
    時，亦在外為人處理水電工程，下班後居住於台南縣永康市
    ○○路39巷24號（向朋友借住），並未住居於系爭房地。被
    告雖均設籍於系爭房地，白天各忙各的工作，鮮少會面，被
    告乙○○不認識原告丙○○，亦不知被告甲○○積欠原告12
    0萬元情事，原告空言指稱被告甲○○所經營之水電行設於
    系爭房地，被告乙○○亦住於該址，被告乙○○對於被告甲
    ○○之財務狀況不佳不能諉為不知，並執此主張被告就系爭
    房地之買賣契約及所有權移轉登記係通謀虛偽，應無理由。
  (五)民法第244條第1項之撤銷權，以債務人之無償行為，有害及
    債權者為要件。上訴人間之買賣契約如屬真正，而非虛偽之
    意思表示，則其價款縱屬抵償債務，仍非無償行為（最高法
    院59年台上字第4001號判決要旨參照）。本件被告就系爭房
    地之買賣契約確係真正，而買賣價金係以被告甲○○對被告
    乙○○之債務扣抵，參酌上開最高法院59年台上字第4001號
    判決意旨，被告間之買賣契約既係真正，自非無償行為。又
    遺產及贈與稅法第5條第6款雖規定，二親等以內親屬間財產
    之買賣以贈與論。惟同條第6款但書並規定：「但能提出已
    支付價款之確實證明，該已支付之價款非由出賣人貸與或提
    供擔保自他人借得者，不在此限。」換言之，若買受人能證
    明買賣關係存在，則不能以贈與論。本件被告間就系爭房地
    之買賣，確係以債務扣抵買賣價金，參酌上開遺產及贈與稅
    法之規定，被告間之買賣行為，自不能以贈與論，原告主張
    被告為二親等之旁系血親，其2人間之買賣行為，應為贈與
    ，並請求撤銷被告間之買賣行為，應無理由。
  (六)按「民法第244條第2項規定之撤銷權之成立，以債務人所為
    之有償行為損害於債權人之債權為其要件之一。若債務人以
    其財產出賣予某人，並同意以其所欠該某人之夫之債務扣抵
    價金，而該扣抵之債權價金與出賣人財產價值相當時，則一
    方面減少其財產，一方面減少其債權，尚難謂對其他債權人
    有何詐害行為。」（最高法院51年度台上字第302號判例、
    73年度台上字第2433號判決要旨參照）、「民法第244條第2
    項之撤銷權，須以受益人於受益時亦知其情事者為限，故有
    償行為之對待給付價格相當者，即無因受益而害及債權人之
    可言。」（最高法院58年度台上字第15號判決要旨參照）。
    依上開最高法院判例及判決要旨所示，本件系爭房地於所有
    權移轉登記時之市價約僅值180萬元，而被告甲○○積欠被
    告乙○○之債務（含墊繳房貸）及被告乙○○為被告甲○○
    清償新光人壽公司之房貸尾款合計約250萬元，縱認被告乙
    ○○有部分借款債權，因交付現金而無法提出憑證，惟被告
    乙○○已提出憑證者，即有1,956,386元，被告乙○○付出
    之對價，明顯高於系爭房地之價值，被告乙○○並無受益之
    可言，而被告甲○○將系爭房地過戶予被告乙○○固使其財
    產形式上有減少，惟其同時亦減少其對新光人壽公司之房貸
    債務及對乙○○之借款債務，參酌上開最高法院見解，被告
    所為並未有詐害原告債權之可言，原告依民法第244條第l、
    2項請求撤銷被告間之買賣行為，將系爭房地所有權回復予
    甲○○，應無理由。
  (七)原告先、備位聲明雖均請求被告應連帶給付其1,200,000元
    。惟被告間之買賣契約確係真實存在，被告並未詐害原告之
    債權，原告依侵權行為法則，請求被告連帶給付其1,200,00
    0元，應無理由。況原告既已主張被告間之買賣行為無效，
    或應撤銷，倘認為有理由（被告否認之）則系爭房地已回復
    為被告甲○○所有，原告之權益即無受損，自不得復行請求
    損害賠償，原告一方面訴請塗銷系爭房地之所有權移轉登記
    ，他方面復請求應連帶賠償1,200,000元，亦無理由。
  (八)被告甲○○除前開陳述外，另稱：
    1.被告甲○○曾向被告乙○○借款無法償還，且系爭房地之
      房屋貸款均由被告乙○○繳納，而被告甲○○又於97年11
      月向被告乙○○借款60萬元（其中5萬元以現金、55萬元
      以匯款方式給付，現金部分無借據）。被告乙○○要求被
      告甲○○將系爭房地所有權移轉給他，但雙方並未約定系
      爭房地之價金數額為何，僅約定被告乙○○再給付80多萬
      元給被告甲○○，且代被告甲○○清償60幾萬元之房屋貸
      款後，被告甲○○即願辦理系爭房地所有權移轉登記與被
      告乙○○，雙方之前之借款債務亦全部抵銷。
    2.就系爭房地之買賣價金數額，被告係於辦理所有權移轉登
      記及向新光人壽公司貸款時，才確定價金數額為250萬元
      。
    3.被告甲○○自90年起至98年3月9日間共向被告乙○○借款
      250多萬元（包括代為清償房屋貸款之60幾萬元），但雙
      方並未約定借款利息及利率，且就債務之計算亦未留存相
      關計算文件。又被告甲○○並未就其對被告乙○○之借款
      債務250多萬元與系爭房地之買賣價金數額250萬元間之差
      額返還被告乙○○。
    4.雖然系爭房屋市價僅約180萬元，但因系爭房地係用以抵
      償債務，故被告約定系爭房地可抵償250萬元，被告乙○
      ○亦知悉此事實。
    5.答辯狀內所稱自90年起至98年3月8日間共借款186萬元部
      分（包括代償房屋貸款60幾萬元），被告間就該借款並未
      約定利息，亦未約定本金償還之時期。被告甲○○雖曾以
      現金給付之方式還過，後來又再借，有時借5萬元，還2、
      3萬元，故計算至98年3月9日借款總額為250幾萬元係包括
      還了再借之數額。因現金部分數額未能很確定，乃以250
      萬元確定。
    6.因被告乙○○知道被告甲○○之經濟狀況不好，故願意於
      借款總額高達186萬元，有時借5萬，只還2、3萬之情形下
      ，仍願意借錢給被告甲○○。又被告2人均已成年，不需
      要事事報告，故訴狀中記載被告乙○○不知道被告甲○○
      之債務狀況等情，並沒有錯。
    7.被告乙○○代墊房屋貸款時，均是以直接匯款給新光銀行
      方式繳納。每月約繳納8千多元，但不清楚是否由被告乙
      ○○帳戶匯出。被告間係以繳交房屋貸款之次數來計算借
      款總額。又被告乙○○曾多次直接匯款給被告甲○○，雙
      方最後約定系爭房地過戶後再匯的金額是73萬元。
    8.系爭房地之市價格180萬元，係被告參酌系爭房地附近之
      房屋買賣價額自行認定而來。
    9.被告甲○○向土地銀行及新光銀行房屋貸款部分，80幾年
      間是被告甲○○繳納，91年後則是由被告乙○○繳納。被
      告甲○○未曾繳納過新光銀行之房屋貸款，被告甲○○及
      被告乙○○亦未曾約定由被告乙○○代繳幾期。
    10.原告質疑房價與債權額不符，是因為這是抵債，而不是一
      般的買賣所致。
  (九)被告乙○○除前開陳述外，另稱：
    1.被告甲○○與被告乙○○約於96年間約定由被告乙○○代
      被告甲○○繳納房屋貸款，系爭房地則過戶與被告乙○○
      。雙方並於96年底或97年1月間確定一個金額，即以被告
      乙○○自91年開始代被告甲○○繳納房屋貸款之金額、現
      金貸款與被告甲○○之金額、系爭房地之貸款餘額以及匯
      款給被告甲○○之50幾萬元之總額。被告甲○○自90年間
      開始向被告乙○○借款，係以代繳系爭房地之貸款之方式
      ，然雙方就借款總額、利息、利率均未有所約定。而自90
      年至98年間，被告甲○○雖有還錢，但次數很少，對於還
      款方式究為現金或匯款、每次還款金額、還款次數等情均
      不記得。
    2.系爭房地之價值180萬元，係參考新市附近之成交價而定
      。另考量被告乙○○之父母仍住於系爭房地內，雙方同意
      以180萬元為買賣系爭房地之價格。雖被告甲○○向被告
      乙○○借款之數額超過系爭房地之市價，但此係考量到親
      情的因素，故被告亦均認為房屋價格高低並不重要。
    3.被告乙○○自91年間開始代繳系爭房地之房屋貸款，雖曾
      漏繳一、2期，但並不知悉被告甲○○是否有自行繳納。
      且新光公司之貸款部分，均是由被告乙○○之郵局帳戶轉
      帳至新光銀行帳戶，轉帳之金額僅是約略的金額，不一定
      與應繳金額相一致，亦非由被告甲○○告知每期應繳金額
      。代繳期間並未與被告甲○○對帳，且被告乙○○曾告知
      被告甲○○其代繳那麼多期貸款，前曾約定系爭房地要過
      戶之事應積極辦理。
    4.被告乙○○於96、97年間通知被告甲○○以系爭房地抵償
      借款債務，但因被告之父母親住於系爭房地，若不繼續繳
      納房屋貸款，系爭房地恐會遭拍賣，故被告乙○○乃繼續
      繳納，直至96年3月間才辦理所有權移轉登記。
    5.被告乙○○對於被告甲○○向其開口一次借60萬元，已不
      復記憶。且被告乙○○並未於97年底一次給被告甲○○60
      幾萬元，但確認過戶前分次總共給了70幾萬元，當時其誤
      認原告訴訟代理人問有無一次給被告甲○○60萬元的意思
      ，原告訴訟代理人應提出通謀虛偽的證據，而不是找被告
      二人說法細部出入或誤解來作為證據。
四、兩造不爭執事項：
  (一)被告甲○○因積欠原告2,000,000元，並由訴外人鄭榮琦擔
    任被告甲○○之連帶保證人，雙方立有借款契約書，另被告
    甲○○開立支票作為清償之方法，嗣經被告甲○○於96年12
    月31日清償50萬元整，但餘款本金150萬元部分（加計利息
    45,000元），被告甲○○所簽發之支票則均跳票，嗣經原告
    向本院聲請核發支付命令均已確定。
  (二)台南縣新化地政事務所異動索引資料顯示，被告甲○○持有
    地段：新店段、185號建號（門牌號碼台南縣新市鄉○○街
    214巷8號）之房屋，持有時間自88年7月19日起至98年3月9
    日止，被告甲○○於簽立借款契約書後，於98年3月9日以買
    賣為原因，辦理系爭房地所有權移轉登記予被告乙○○。
  (三)被告甲○○及乙○○為兄弟關係，係二親等旁系血親。
  (四)被告乙○○於98年3月9日設定最高限額120萬元之抵押權與
    新光人壽公司，實際借款金額為641,674元。
五、本件爭點：
  (一)原告先位聲明請求確認被告就系爭房地所為之買賣關係不存
    在，並請求塗銷移轉登記，並回復登記與被告甲○○，有無
    理由？
  (二)原告先位聲明請求被告應連帶給付原告1,200,000元，有無
    理由？
  (三)原告備位聲明請求撤銷被告二人就系爭房地所為之買賣，並
    回復登記與被告甲○○，有無理由？
  (四)原告備位聲明請求被告乙○○應給付原告1,200,000元，並
    由原告代為受領，有無理由？
六、得心證之理由：
  (一)按確認法律關係之訴，非原告有即受確認判決之法律上利益
    者，不得提起之。民事訴訟法第247條第1項前段定有明文。
    而所謂即受確認判決之法律上利益，係指法律關係之存在不
    明確，致原告在私法上之地位有受侵害之危險，而此項危險
    得以對於被告之確認判決除去之者而言。次按確認法律關係
    不存在之訴，如原告僅否認被告於訴訟前所主張法律關係成
    立原因之事實，以求法律關係不成立之確認，應由被告就法
    律關係存在或法律關係成立原因之事實，負舉證之責；又按
    確認法律關係成立或不成立之訴，如有即受確認判決之法律
    上利益，縱其所求確認者為他人間之法律關係，亦非不得提
    起（最高法院20年上字第709號、32年上字第3165號判例意
    旨可資參照）。原告主張被告甲○○前向原告借款，尚積欠
    2,000,000元，遂於98年1月22日以訴外人鄭榮琦為連帶保證
    人，與原告簽立系爭借款契約書，被告甲○○並開立支票交
    付原告作為清償方法。而被告甲○○先於96年12月31日清償
    500,000元後，其餘為清償借款本金1,500,000元（另加計利
    息45,000元）之支票則均跳票，經原告向本院聲請核發支付
    命令確定。詎被告甲○○於98年3月9日將系爭房地出售與被
    告乙○○，並辦理所有權移轉登記，被告甲○○與被告乙○
    ○間之通謀虛偽意思表示，致原告對被告甲○○之債權無法
    獲償，為此提起本件確認之訴等情，足認被告間就系爭房地
    之買賣關係是否存在，即屬不明確，而致原告在私法上之地
    位有受侵害之危險，且此種不確定之狀態得以本件確認判決
    除去之，揆諸前揭說明，原告提起本件確認之訴，應認有受
    確認判決之法律上利益，合先敘明。
  (二)原告主張被告甲○○前向原告借款，尚積欠2,000,000元，
    遂於98年1月22日以訴外人鄭榮琦為連帶保證人，與原告簽
    立系爭借款契約書，被告甲○○並開立支票交付原告作為清
    償方法。而被告甲○○先於96年12月31日清償500,000元後
    ，其餘為清償借款本金1,500,000元（另加計利息45,000元
    ）之支票則均跳票，經原告向本院聲請核發支付命令確定。
    又被告甲○○於簽立借款契約書後，於98年3月9日以買賣為
    原因，辦理系爭房地所有權移轉登記予被告乙○○等情，業
    據提出借款契約書、土地異動索引、土地及建物登記謄本、
    本院98年度司促字第21287號民事裁定等件在卷可稽，而被
    告對於上開事實亦不爭執，堪信原告此部分之主張為真實。
  (三)原告先位聲明主張被告間就系爭房地之買賣契約為通謀虛偽
    意思表示而無效，應塗銷移轉登記，並回復登記與被告甲○
    ○等語，則為被告所否認，並以前詞置辯，經查：
    1.按民法第87條之通謀虛偽表示，指表意人與相對人相互
      明知為非真意之表示而言，故表意人之相對人不僅須知表
      意人非真意，並須就表意人非真意之表示相與為非真意之
      合意，始為相當。又按第三人主張表意人與相對人通謀而
      為虛偽意思表示者，該第三人應負舉證之責（最高法院51
      年度台上字第215號判例意旨、48年度台上字第29號判例
      意旨參照）。本件原告既主張被告間就系爭房地之買賣契
      約為通謀虛偽意思表示，自應就此部分負舉證之責。
    2.次按稱買賣者，謂當事人約定一方移轉財產權於他方，他
      方支付價金之契約。當事人就標的物及其價金互相同意時
      ，買賣契約即為成立。民法第345條第1項、第2項分別定
      有明文。再按買賣不動產債權契約，原非要式行為，當不
      得因被上訴人間未有書面之訂立，而斷定其間之買賣非真
      （最高法院69年度台上字第3798號判決要旨參照）。被告
      辯稱自90年至98年3月8日止，被告甲○○共計積欠被告乙
      ○○（含墊繳房貸部分）約186萬元，因被告甲○○無力
      繼續繳納新光人壽公司之房貸，且無力清償被告乙○○之
      債權，且被告甲○○積欠新光人壽公司之房貸至98年3月9
      日止，尚有641,674元未清償，被告因而約定由被告甲○
      ○將其所有系爭房地以250萬元之價金出售予被告乙○○
      ，以抵償其對被告乙○○之債務，並將系爭房地所有權移
      轉登記予被告乙○○，而被告乙○○於系爭房地所有權移
      轉登記後，以借新還舊方式另向新光人壽公司借款，以清
      償甲○○之房貸641,674元等語，並提出被告乙○○郵局
      帳戶明細表、新光人壽公司繳息情形查詢表、訴外人鄭榮
      琦大眾銀行永康分行帳戶明細、被告甲○○臺灣銀行永康
      分行帳戶明細、新光人壽公司抵押權塗銷同意書等為證（
      見本院卷第71-108頁），本院審酌上開事證，核與被告上
      開辯詞大致相符，且依被告乙○○郵局帳戶明細表觀之，
      被告乙○○既自92年間即以其郵局帳戶代繳系爭房地之貸
      款迄今，而被告乙○○之戶籍亦一直設於系爭房地內（見
      本院卷第38頁），被告乙○○亦有購買系爭房地之合理動
      機，即使被告乙○○係基於避免被告甲○○債權銀行對系
      爭房地查封拍賣，而向被告甲○○買受系爭房地，亦難認
      其無購買系爭房地之真意，亦即被告上開辯詞並無顯不合
      理或與經驗法則相違之情，因此，即使被告二人未另行簽
      立書面買賣契約，然其等就買賣價金、移轉所有權登記等
      事項達成意思表示合致時，即應認已發生買賣契約之效力
      。
    3.至原告以：被告乙○○如果真的要用房子抵債，也不會再
      去借錢來取得有抵押權的房地；被告乙○○同意以高於市
      價1倍價格之250萬元買受，顯高於市值，均顯然違背常情
      ；被告甲○○自90年至98年3月8日止共積欠被告乙○○18
      6萬元，卻於長達8年期間完全未清償本金及利息，被告乙
      ○○更一再定期代被告甲○○清償房屋貸款，顯悖於常理
      ；被告乙○○主張買賣價額格總額為250萬1674元，與被
      告甲○○主張之賣價250萬元，數字顯然不符；被告乙○
      ○既係為清償房貸餘款641,674元，只須設定約70萬元之
      抵押權與新光人壽公司即可，應無須設定高達125萬元抵
      押權；被告2人就給付款項方式及過程之陳述顯然不同等
      語，指摘被告間就系爭房地之買賣契約係通謀虛偽意思表
      示，惟本院審酌原告所指摘之情節均係買賣價金如何支付
      之細節，即使被告二人就此部分之陳述有出入，亦無法遽
      以此認定被告間就系爭房地之買賣係通謀虛偽意思表示。
    4.依上所述，原告主張被告間就系爭房地之買賣契約為通謀
      虛偽意思表示而無效云云，惟尚未能舉證證明之，依上揭
      實務見解，自難認原告此部分之主張為可採，從而，原告
      請求被告應塗銷所有權移轉登記，並回復登記與被告甲○
      ○，尚屬無據，應予駁回。
  (四)至原告備位聲明主張被告間為二親等之旁系血親，自屬二親
    等以內親屬間財產之買賣，應視同贈與，原告自得依民法第
    244條第1項之規定行使撤銷權，並登記回復為被告甲○○所
    有等語，則為被告所否認，並以前詞置辯，經查：
    1.按二親等以內親屬間財產之買賣，以贈與論，固為遺產及
      贈與稅法第5條第6款前段所規定。惟查，本件被告二人固
      屬二等血親之兄弟關係，依上開遺產及贈與稅法之規定，
      於課稅上原則固應以贈與論（參照同條項但書）。然上開
      遺產及贈與稅法第5條視為贈與之規定，其立法目的，在
      於防止一定關係之親屬間，逃漏稅捐，健全課稅之執行。
      則本於法律規定定義之相對性，難以遽此認定本件被告間
      之買賣契約，即屬贈與關係。
    2.原告雖主張被告間就系爭房地之買賣契約應視為贈與，惟
      依上開見解，尚難以遺產及贈與稅法之規定即認被告間就
      系爭房地之買賣契約為贈與，此外，原告復未提出其他事
      證證明被告間就系爭房地之移轉登記之原因實際上係贈與
      ，自難認原告此部分之主張為可採。
    3.因此，原告依民法第244條第1項請求本院撤銷上開買賣行
      為及所有權移轉登記行為，並請求登記回復為被告甲○○
      所有，尚屬無據，不應准許。
  (五)原告另主張系爭房地所有權仍屬於被告甲○○，則被告乙○
    ○無權處分系爭房地致其價值減損，若被告就系爭房地之買
    賣行為及所有權移轉登記係通謀虛偽意思表示，則被告係以
    背於公序良俗方式侵害原告之債權，原告自得先位主張：被
    告應連帶給付原告1,200,000元，若被告間之買賣行為及所
    有權移轉登記因原告依民法第244條第1項之規定行使撤銷權
    而被撤銷，則被告乙○○、甲○○係受有借款之不當利益，
    原告則備位主張被告乙○○自應返還該1,200,000元與被告
    甲○○，並由原告代為受領等語，則為被告所否認，並以前
    詞置辯，經查，原告主張被告就系爭房地之買賣行為及所有
    權移轉登記係通謀虛偽意思表示，以及依民法第244條第1項
    之規定撤銷被告間之買賣行為及所有權移轉登記部分，非有
    理由，均經本院認定如上，因此，原告認被告間買賣契約係
    通謀虛偽並設定抵押權，係侵害原告權利，而以先位聲明主
    張：被告應連帶給付原告1,200,000元，以及認被告間之移
    轉登記經撤銷後被告乙○○、甲○○係受有借款之不當利益
    ，而以備位聲明主張：被告乙○○自應返還該1,200,000元
    與被告甲○○，並由原告代為受領，均難認為有理由，應予
    駁回，又原告此部分假執行之聲請，因訴之駁回而失所依據
    ，應併予駁回。
七、本件判決結果已臻明確，兩造其餘之攻擊防禦方法及訴訟資
    料經本院斟酌後，核與判決結果不生影響，無一一論述之必
    要，併予敘明。
八、另按法院為終局判決時，應依職權為訴訟費用之裁判；訴訟
    費用，由敗訴之當事人負擔，民事訴訟法第87條第1項、第
    78條分別定有明文，參酌同法第91條第1項規定法院未於訴
    訟費用之裁判確定其費用額者，第一審受訴法院於該裁判有
    執行力後，應依聲請以裁定確定之之立法意旨，法院於終局
    判決時可一併確定其費用額為原則，僅未一併確定費用額時
    ，始例外於判決有執行力後，依聲請確定之。故本院自得於
    本件判決時，一併確定兩造應負擔之訴訟費用額。本件訴訟
    費用額為裁判費16,642元，爰確定如主文第3項所示。
九、據上論結，原告之訴為無理由，依民事訴訟法第78條、第87
    條第1項，判決如主文。
中    華    民    國    99    年    5      月    14    日
                  民事第一庭   法  官  林福來
以上正本證明與原本無異。
如對本判決上訴，須於判決送達後20日內向本院提出上訴狀。
中    華    民    國    99    年    5      月    14    日
                               書記官  吳俊達
附表：
┌────┬──────────────────────┐
│建物    │台南縣新市鄉○○段185建號，門牌號碼「台南縣 │
│        │新市鄉○○村○○鄰○○街214巷8號」            │
├────┼──────────────────────┤
│土地    │台南縣新市鄉○○段314-86地號                │
└────┴──────────────────────┘

司法院資訊處製作；財團法人民間司法改革基金會備份。
